ACORDAO-COMPLETO-2526159

ACÓRDÃO 781/2022 ATA 3/2022 - PRIMEIRA CÂMARA

VISTOS, relatados e discutidos estes autos de tomada de contas especial instaurada pelo Conselho Nacional de Desenvolvimento Científico e Tecnológico em desfavor de Clécio Aragão Biscassi (CPF: 159.261.498- 19) , em razão da omissão no dever de prestar contas dos recursos recebidos por meio do Termo de concessão de auxílio financeiro Processo 007246/2019-17, firmado com a referida entidade, cujo objeto consistia em um "Sistema Eletrônico Sem Fio para Automação Residencial (Domótica) e Comercial Baseado no Padrão ZigBEE",
ACORDAM os Ministros do Tribunal de Contas da União, reunidos em sessão da Primeira Câmara, ante as razões expostas pelo relator, em:
9.1. considerar revel o responsável Clécio Aragão Biscassi (CPF: XXX.261.498-XX) , para todos os efeitos, dando-se prosseguimento ao processo, com fulcro no art. 12, § 3º, da Lei 8.443/1992;
9.2. julgar irregulares, nos termos dos arts. 1º, inciso I, 16, inciso III, alíneas "a" e "c", da Lei 8.443/1992, c/c os arts. 19 e 23, inciso III, da mesma Lei, as contas do responsável Clécio Aragão Biscassi (CPF: XXX.261.498-XX) , condenando-o ao pagamento das importâncias a seguir especificadas, atualizadas monetariamente e acrescidas dos juros de mora, calculados a partir das datas discriminadas até a data da efetiva quitação do débito, fixando-lhe o prazo de 15 (quinze) dias, para que comprove, perante o Tribunal, o recolhimento das referidas quantias aos cofres do Coordenação de Gestão Orçamentária e Financeira do Cnpq - Mct, nos termos do art. 23, inciso III, alínea "a", da citada lei, c/c o art. 214, inciso III, alínea "a", do Regimento Interno do TCU.  
Débitos relacionados ao responsável Clécio Aragão Biscassi (CPF: XXX.261.498-XX) :
	Data de ocorrência
	Valor histórico (R$) 
	Tipo da parcela

	4/10/2006
	1.521,30
	Débito

	6/11/2006
	1.521,30
	Débito

	4/12/2006
	1.521,30
	Débito

	4/1/2007
	1.521,30
	Débito

	2/2/2007
	1.521,30
	Débito

	5/3/2007
	1.521,30
	Débito

	4/4/2007
	1.521,30
	Débito

	3/5/2007
	1.521,30
	Débito

	4/6/2007
	1.521,30
	Débito

	4/7/2007
	1.521,30
	Débito

	2/8/2007
	1.521,30
	Débito

	3/9/2007
	1.521,30
	Débito

	1/10/2007
	1.521,30
	Débito

	3/4/2008
	475,41
	Crédito

	3/4/2008
	475,41
	Crédito

	3/4/2008
	475,41
	Crédito

	3/4/2008
	475,41
	Crédito

	3/4/2008
	475,41
	Crédito

	3/4/2008
	475,41
	Crédito

	3/4/2008
	475,41
	Crédito

	3/4/2008
	475,41
	Crédito

	3/4/2008
	475,41
	Crédito

	3/4/2008
	475,41
	Crédito

	3/4/2008
	475,41
	Crédito

	3/4/2008
	475,41
	Crédito

	3/4/2008
	475,41
	Crédito

	4/10/2006
	300,00
	Débito

	6/11/2006
	300,00
	Débito

	30/11/2006
	300,00
	Débito

	4/1/2007
	300,00
	Débito

	4/4/2007
	300,00
	Débito

	5/11/2007
	1.045,89
	Débito

	4/12/2007
	1.045,89
	Débito

	27/12/2007
	1.045,89
	Débito

	6/2/2008
	1.045,89
	Débito

	5/3/2008
	1.045,89
	Débito

	3/4/2008
	1.045,89
	Débito

	4/10/2006
	1.521,30
	Débito

	6/11/2006
	1.521,30
	Débito

	4/12/2006
	1.521,30
	Débito

	28/12/2006
	1.521,30
	Débito

	2/2/2007
	1.521,30
	Débito

	5/3/2007
	1.521,30
	Débito

	4/4/2007
	1.521,30
	Débito

	3/5/2007
	1.521,30
	Débito

	4/6/2007
	1.521,30
	Débito

	4/7/2007
	1.521,30
	Débito

	2/8/2007
	1.521,30
	Débito

	3/9/2007
	1.521,30
	Débito

	1/10/2007
	1.521,30
	Débito

	31/10/2007
	475,41
	Crédito

	31/10/2007
	475,41
	Crédito

	31/10/2007
	475,41
	Crédito

	31/10/2007
	475,41
	Crédito

	31/10/2007
	475,41
	Crédito

	5/11/2007
	1.521,30
	Débito

	4/12/2007
	1.521,30
	Débito

	27/12/2007
	1.521,30
	Débito

	6/2/2008
	1.521,30
	Débito

	5/3/2008
	1.521,30
	Débito

	3/4/2008
	1.521,30
	Débito

	5/5/2008
	1.521,30
	Débito

	2/6/2008
	1.521,30
	Débito

	1/7/2008
	1.521,30
	Débito

	5/8/2008
	1.521,30
	Débito

	1/9/2008
	1.521,30
	Débito

	3/10/2008
	1.521,30
	Débito

	27/10/2008
	1.521,30
	Débito

	3/12/2008
	1.521,30
	Débito

	4/2/2009
	3.042,60
	Débito

	4/3/2009
	1.521,30
	Débito

	4/10/2006
	161,00
	Débito

	6/11/2006
	161,00
	Débito

	30/11/2006
	161,00
	Débito

	4/1/2007
	161,00
	Débito

	4/4/2007
	300,00
	Débito

	31/5/2007
	1.200,00
	Débito

	4/7/2007
	300,00
	Débito

	2/8/2007
	300,00
	Débito

	5/9/2007
	300,00
	Débito

	1/10/2007
	300,00
	Débito

	5/11/2007
	300,00
	Débito

	4/12/2007
	300,00
	Débito

	27/12/2007
	300,00
	Débito

	6/2/2008
	300,00
	Débito

	5/3/2008
	300,00
	Débito

	3/4/2008
	300,00
	Débito

	5/5/2008
	300,00
	Débito

	2/6/2008
	300,00
	Débito

	3/7/2008
	300,00
	Débito

	5/8/2008
	300,00
	Débito

	3/9/2008
	300,00
	Débito

	6/10/2008
	300,00
	Débito

	27/10/2008
	300,00
	Débito

	1/12/2008
	300,00
	Débito

	4/2/2009
	600,00
	Débito

	4/3/2009
	300,00
	Débito

	4/6/2007
	4.929,45
	Débito

	4/7/2007
	1.045,89
	Débito

	2/8/2007
	1.045,89
	Débito

	3/9/2007
	1.045,89
	Débito

	1/10/2007
	1.045,89
	Débito

	5/11/2007
	1.045,89
	Débito

	4/12/2007
	1.045,89
	Débito

	27/12/2007
	1.045,89
	Débito

	6/2/2008
	1.045,89
	Débito

	5/3/2008
	1.045,89
	Débito

	3/4/2008
	1.045,89
	Débito

	5/5/2008
	1.045,89
	Débito

	2/6/2008
	1.045,89
	Débito

	1/7/2008
	1.045,89
	Débito

	5/8/2008
	1.045,89
	Débito

	1/9/2008
	1.045,89
	Débito

	3/10/2008
	1.045,89
	Débito

	27/10/2008
	1.045,89
	Débito

	3/12/2008
	1.045,89
	Débito

	4/2/2009
	2.091,78
	Débito

	4/3/2009
	1.045,89
	Débito

Valor atualizado do débito (com juros) em 4/2/2021: R$ 319.322,07.
9.3. autorizar, desde logo, a cobrança judicial da dívida, caso não atendida a notificação, na forma do disposto no art. 28, inciso II, da Lei 8.443/1992;
9.4. autorizar também, desde logo, se requerido, com fundamento no art. 26 da Lei 8.443, de 1992, c/c o art. 217, §§ 1º e 2º do Regimento Interno do TCU, o parcelamento da dívida em até 36 (trinta e seis) parcelas, incidindo, sobre cada uma delas, corrigida monetariamente, os correspondentes acréscimos legais, fixando-lhe o prazo de 15 (quinze) dias, a contar do recebimento da notificação, para comprovar, perante o Tribunal, o recolhimento da primeira parcela, e de 30 (trinta) dias, a contar da parcela anterior, para comprovar os recolhimentos das demais parcelas, devendo incidir, sobre cada valor mensal, atualizado monetariamente, os juros de mora devidos, no caso do débito, na forma prevista na legislação em vigor, alertando o responsável de que a falta de comprovação do recolhimento de qualquer parcela importará o vencimento antecipado do saldo devedor, nos termos do § 2º do art. 217 do Regimento Interno deste Tribunal;
9.5. enviar cópia deste Acórdão à Procuradoria da República no Distrito Federal, nos termos do § 3º do art. 16 da Lei 8.443/1992, c/c o § 7º do art. 209 do Regimento Interno do TCU, para adoção das medidas cabíveis; ao Conselho Nacional de Desenvolvimento Científico e Tecnológico e ao responsável, para ciência.

TOMADA DE CONTAS ESPECIAL. TCE instaurada pelo(a) Conselho Nacional de Desenvolvimento Científico e Tecnológico em razão de Omissão no dever de prestar contas, Termo de concessão de auxílio financeiro 007246/2019-17, firmado com o/a CONSELHO NAC DE DESENV CIENT E TECNOLOGICO, função CIENCIA E TECNOLOGIA, que teve como objeto Sistema Eletrônico Sem Fio para Automação Residencial (Domótica) e Comercial Baseado no Padrão ZigBEE (nº da TCE no sistema: 2829/2019).

Primeira Câmara

Conselho Nacional de Desenvolvimento Científico e Tecnológico.

3. Interessados/Responsáveis:
3.1. Responsável: Clecio Aragao Biscassi (XXX.261.498-XX).

13.1. Ministros presentes: Walton Alencar Rodrigues (Presidente), Benjamin Zymler (Relator), Vital do Rêgo e Jorge Oliveira.
13.2. Ministros-Substitutos presentes: Augusto Sherman Cavalcanti e Weder de Oliveira.

ACORDAO-COMPLETO-2574318

Acórdão 2555/2023 - Primeira Câmara

BENJAMIN ZYMLER

Cuidam os autos de tomada de contas especial instaurada pelo Conselho Nacional de Desenvolvimento Científico e Tecnológico em desfavor de Clécio Aragão Biscassi (CPF: 159.261.498- 19) , em razão da omissão no dever de prestar contas dos recursos recebidos por meio do Termo de concessão de auxílio financeiro Processo 007246/2019-17, firmado com a referida entidade, e que tinha por objeto o instrumento descrito como "Sistema Eletrônico Sem Fio para Automação Residencial (Domótica) e Comercial Baseado no Padrão ZigBEE".
Reproduzo, com os ajustes na forma necessários, o relatório produzido no âmbito da Secretaria de Controle Externo de Tomada de Contas Especial - Secex-TCE (peça 47) , devidamente anuído pelos dirigentes da unidade (peças 48 e 49) :
"Cuidam os autos de tomada de contas especial instaurada pelo Conselho Nacional de Desenvolvimento Científico e Tecnológico, em desfavor de Clécio Aragão Biscassi (CPF: XXX.261.498-XX) , em razão da omissão no dever de prestar contas dos recursos recebidos por meio do Termo de concessão de auxílio financeiro Processo 007246/2019-17, firmado com a referida entidade, e que tinha por objeto o instrumento descrito como "Sistema Eletrônico Sem Fio para Automação Residencial (Domótica) e Comercial Baseado no Padrão ZigBEE	".
HISTÓRICO
Em 26/8/2019, com fundamento na IN/TCU 71/2012, alterada pela IN/TCU 76/2016 e DN/TCU 155/2016, o dirigente do Conselho Nacional de Desenvolvimento Científico e Tecnológico autorizou a instauração da tomada de contas especial (peça 2) . O processo foi registrado no sistema e-TCE com o número 2829/2019.
O Termo de concessão de auxílio financeiro Processo 007246/2019-17 foi firmado no valor de R$ 107.007,08, sendo R$ 107.007,08 à conta do concedente e R$ 0,00 referentes à contrapartida do convenente. Teve vigência de 28/7/2006 a 28/2/2009, com prazo para apresentação da prestação de contas em 28/4/2009. Os repasses efetivos da União totalizaram R$ 107.007,08 (peça 6) .
A prestação de contas e complementações enviadas foram analisadas por meio do documento constante na peça 17.
O fundamento para a instauração da Tomada de Contas Especial, conforme consignado na matriz de responsabilização elaborada pelo tomador de contas, foi a constatação da seguinte irregularidade: 
Ausência parcial de documentação de prestação de contas dos recursos federais repassados ao CLECIO ARAGAO BISCASSI, no âmbito do termo de concessão de auxílio financeiro descrito como "Sistema Eletrônico Sem Fio para Automação Residencial (Domótica) e Comercial Baseado no Padrão ZigBEE".
O responsável arrolado na fase interna foi devidamente comunicado e, diante da ausência de justificativas suficientes para elidir a irregularidade e da não devolução dos recursos, instaurou-se a tomada de contas especial.
No relatório (peça 24) , o tomador de contas concluiu que o prejuízo importaria no valor original de R$ 99.971,00, imputando-se a responsabilidade a Clécio Aragão Biscassi, na condição de beneficiário. 
Em 20/12/2019, a Controladoria-Geral da União emitiu o relatório de auditoria (peça 27) , em concordância com o relatório do tomador de contas. O certificado de auditoria e o parecer do dirigente do órgão de controle interno concluíram pela irregularidade das presentes contas (peças 28 e 29) .
Em 30/12/2019, o ministro responsável pela área atestou haver tomado conhecimento das conclusões contidas no relatório e certificado de auditoria, bem como do parecer conclusivo do dirigente do órgão de controle interno, manifestando-se pela irregularidade das contas, e determinou o encaminhamento do processo ao Tribunal de Contas da União (peça 30) .
Na instrução inicial (peça 33) , analisando-se os documentos nos autos, concluiu-se pela necessidade de realização de citação para a seguinte irregularidade: 
Irregularidade 1: não comprovação da boa e regular aplicação dos recursos federais repassados, em face da omissão no dever de prestar contas dos valores transferidos à conta do termo de concessão de auxílio financeiro cujo objeto era o desenvolvimento de "Sistema Eletrônico Sem Fio para Automação Residencial (Domótica) e Comercial Baseado no Padrão ZigBEE". 
Evidências da irregularidade: documentos técnicos presentes nas peças 1, 2, 3, 4 e 20.
Normas infringidas: art. 37, caput, c/c o art. 70, parágrafo único, da Constituição da República Federativa do Brasil; art. 93, do Decreto-lei 200/1967; art. 66, do Decreto 93.872/1986; RN 019/2006, item 7; Termo de Concessão e Aceitação de Apoio Financeiro a Projeto de Pesquisa de Auxilio Integrado, assinado pelo beneficiário em 01/09/2006. 
	Débitos relacionados ao responsável Clécio Aragão Biscassi (CPF: XXX.261.498-XX) :
	Data de ocorrência
	Valor histórico (R$) 
	Identificador da parcela

	4/10/2006
	1.521,30
	D1

	6/11/2006
	1.521,30
	D2

	4/12/2006
	1.521,30
	D3

	4/1/2007
	1.521,30
	D4

	2/2/2007
	1.521,30
	D5

	5/3/2007
	1.521,30
	D6

	4/4/2007
	1.521,30
	D7

	3/5/2007
	1.521,30
	D8

	4/6/2007
	1.521,30
	D9

	4/7/2007
	1.521,30
	D10

	2/8/2007
	1.521,30
	D11

	3/9/2007
	1.521,30
	D12

	1/10/2007
	1.521,30
	D13

	3/4/2008
	475,41
	C1

	3/4/2008
	475,41
	C2

	3/4/2008
	475,41
	C3

	3/4/2008
	475,41
	C4

	3/4/2008
	475,41
	C5

	3/4/2008
	475,41
	C6

	3/4/2008
	475,41
	C7

	3/4/2008
	475,41
	C8

	3/4/2008
	475,41
	C9

	3/4/2008
	475,41
	C10

	3/4/2008
	475,41
	C11

	3/4/2008
	475,41
	C12

	3/4/2008
	475,41
	C13

	4/10/2006
	300,00
	D14

	6/11/2006
	300,00
	D15

	30/11/2006
	300,00
	D16

	4/1/2007
	300,00
	D17

	4/4/2007
	300,00
	D18

	5/11/2007
	1.045,89
	D19

	4/12/2007
	1.045,89
	D20

	27/12/2007
	1.045,89
	D21

	6/2/2008
	1.045,89
	D22

	5/3/2008
	1.045,89
	D23

	3/4/2008
	1.045,89
	D24

	4/10/2006
	1.521,30
	D25

	6/11/2006
	1.521,30
	D26

	4/12/2006
	1.521,30
	D27

	28/12/2006
	1.521,30
	D28

	2/2/2007
	1.521,30
	D29

	5/3/2007
	1.521,30
	D30

	4/4/2007
	1.521,30
	D31

	3/5/2007
	1.521,30
	D32

	4/6/2007
	1.521,30
	D33

	4/7/2007
	1.521,30
	D34

	2/8/2007
	1.521,30
	D35

	3/9/2007
	1.521,30
	D36

	1/10/2007
	1.521,30
	D37

	31/10/2007
	475,41
	C14

	31/10/2007
	475,41
	C15

	31/10/2007
	475,41
	C16

	31/10/2007
	475,41
	C17

	31/10/2007
	475,41
	C18

	5/11/2007
	1.521,30
	D38

	4/12/2007
	1.521,30
	D39

	27/12/2007
	1.521,30
	D40

	6/2/2008
	1.521,30
	D41

	5/3/2008
	1.521,30
	D42

	3/4/2008
	1.521,30
	D43

	5/5/2008
	1.521,30
	D44

	2/6/2008
	1.521,30
	D45

	1/7/2008
	1.521,30
	D46

	5/8/2008
	1.521,30
	D47

	1/9/2008
	1.521,30
	D48

	3/10/2008
	1.521,30
	D49

	27/10/2008
	1.521,30
	D50

	3/12/2008
	1.521,30
	D51

	4/2/2009
	3.042,60
	D52

	4/3/2009
	1.521,30
	D53

	4/10/2006
	161,00
	D54

	6/11/2006
	161,00
	D55

	30/11/2006
	161,00
	D56

	4/1/2007
	161,00
	D57

	4/4/2007
	300,00
	D58

	31/5/2007
	1.200,00
	D59

	4/7/2007
	300,00
	D60

	2/8/2007
	300,00
	D61

	5/9/2007
	300,00
	D62

	1/10/2007
	300,00
	D63

	5/11/2007
	300,00
	D64

	4/12/2007
	300,00
	D65

	27/12/2007
	300,00
	D66

	6/2/2008
	300,00
	D67

	5/3/2008
	300,00
	D68

	3/4/2008
	300,00
	D69

	5/5/2008
	300,00
	D70

	2/6/2008
	300,00
	D71

	3/7/2008
	300,00
	D72

	5/8/2008
	300,00
	D73

	3/9/2008
	300,00
	D74

	6/10/2008
	300,00
	D75

	27/10/2008
	300,00
	D76

	1/12/2008
	300,00
	D77

	4/2/2009
	600,00
	D78

	4/3/2009
	300,00
	D79

	4/6/2007
	4.929,45
	D80

	4/7/2007
	1.045,89
	D81

	2/8/2007
	1.045,89
	D82

	3/9/2007
	1.045,89
	D83

	1/10/2007
	1.045,89
	D84

	5/11/2007
	1.045,89
	D85

	4/12/2007
	1.045,89
	D86

	27/12/2007
	1.045,89
	D87

	6/2/2008
	1.045,89
	D88

	5/3/2008
	1.045,89
	D89

	3/4/2008
	1.045,89
	D90

	5/5/2008
	1.045,89
	D91

	2/6/2008
	1.045,89
	D92

	1/7/2008
	1.045,89
	D93

	5/8/2008
	1.045,89
	D94

	1/9/2008
	1.045,89
	D95

	3/10/2008
	1.045,89
	D96

	27/10/2008
	1.045,89
	D97

	3/12/2008
	1.045,89
	D98

	4/2/2009
	2.091,78
	D99

	4/3/2009
	1.045,89
	D100

Cofre credor: Coord. de Gestão Orçamentária e Financeira do Cnpq - Mct.
Responsável: Clécio Aragão Biscassi (CPF: XXX.261.498-XX) .
Conduta: nas parcelas D1 a D100 - não demonstrar a boa e regular aplicação dos recursos federais recebidos e geridos por meio do instrumento em questão, no período de 28/7/2006 a 28/2/2009, em face da omissão na prestação de contas, cujo prazo encerrou-se em 28/4/2009.
Nexo de causalidade: a conduta descrita impediu o estabelecimento do nexo causal entre as possíveis despesas efetuadas com os recursos recebidos, no âmbito do instrumento em questão, no período de 28/7/2006 a 28/2/2009.
Culpabilidade: não há excludentes de ilicitude, de culpabilidade e de punibilidade; é razoável supor que o responsável tinha consciência da ilicitude de sua conduta; era exigível conduta diversa da praticada, qual seja, desincumbir-se do seu dever por meio da apresentação da prestação de contas no prazo e forma devidos. 
Encaminhamento: citação.
Em cumprimento ao pronunciamento da unidade (peça 35) , foi efetuada citação do responsável, nos moldes adiante:
 Clécio Aragão Biscassi - promovida a citação do responsável, conforme delineado adiante:
	Comunicação: Ofício 46939/2020 - Seproc (peça 38) 
Data da Expedição: 22/9/2020
Data da Ciência: não houve (Outros) (peça 39) 
Observação: Ofício enviado para o endereço do responsável, conforme pesquisa na base de dados no sistema da Receita Federal, custodiada pelo TCU.
	
	Comunicação: Ofício 57570/2020 - Seproc (peça 43) 
Data da Expedição: 20/11/2020
Data da Ciência: não houve (Outros) (peça 44) 
Observação: Ofício enviado para o endereço do responsável, conforme pesquisa na base de dados no sistema da Receita Federal, custodiada pelo TCU (peça 40) .
	
	Comunicação: Edital 1766/2020 - Seproc (peça 41) 
Data da Publicação: 16/11/2020
Fim do prazo para a defesa: 2/12/2020
	
Conforme Despacho de Conclusão das Comunicações Processuais (peça 45) , as providências inerentes às comunicações processuais foram concluídas. 
Transcorrido o prazo regimental, o responsável Clécio Aragão Biscassi permaneceu silente, devendo ser considerado revel, nos termos do art. 12, § 3º, da Lei 8.443/1992.
ANÁLISE DOS PRESSUPOSTOS DE PROCEDIBILIDADE DA IN/TCU 71/2012
Avaliação de Viabilidade do Exercício do Contraditório e Ampla Defesa
Verifica-se que não houve o transcurso de mais de dez anos desde o fato gerador sem que tenha havido a notificação do responsável pela autoridade administrativa federal competente (art. 6º, inciso II, c/c art. 19 da IN/TCU 71/2012, modificada pela IN/TCU 76/2016) , uma vez que o fato gerador da irregularidade sancionada ocorreu em 2/4/2009, e o responsável foi notificado sobre a irregularidade pela autoridade administrativa competente conforme abaixo:
Clécio Aragão Biscassi, por meio do ofício acostado à peça 5, recebido em 5/7/2018, conforme AR (peça 5, p. 2) .
Valor de Constituição da TCE 	
Verifica-se, ainda, que o valor atualizado do débito apurado (sem juros) em 1/1/2017 é de R$ 175.424,16, portanto superior ao limite mínimo de R$ 100.000,00, na forma estabelecida conforme os arts. 6º, inciso I, e 19 da IN/TCU 71/2012, modificada pela IN/TCU 76/2016. 
OUTROS PROCESSOS/DÉBITOS NOS SISTEMAS DO TCU COM OS MESMOS RESPONSÁVEIS
Informa-se que não foi encontrado débito imputável ao responsável em outros processos no Tribunal.
A tomada de contas especial está, assim, devidamente constituída e em condição de ser instruída.
EXAME TÉCNICO
Da validade das notificações:
Preliminarmente, cumpre tecer breves considerações sobre a forma como são realizadas as comunicações processuais no TCU. A esse respeito, destacam-se o art. 179, do Regimento Interno do TCU (Resolução 155, de 4/12/2002) e o art. 4º, inciso III, § 1º, da Resolução TCU 170, de 30 de junho de 2004, in verbis:
Art. 179. A citação, a audiência ou a notificação, bem como a comunicação de diligência, farse-ão:
I - mediante ciência da parte, efetivada por servidor designado, por meio eletrônico, fac-símile, telegrama ou qualquer outra forma, desde que fique confirmada inequivocamente a entrega da comunicação ao destinatário;
II - mediante carta registrada, com aviso de recebimento que comprove a entrega no endereço do destinatário;
III - por edital publicado no Diário Oficial da União, quando o seu destinatário não for localizado
 (...) 
Art. 3º As comunicações serão dirigidas ao responsável, ou ao interessado, ou ao dirigente de órgão ou entidade, ou ao representante legal ou ao procurador constituído nos autos, com poderes expressos no mandato para esse fim, por meio de:
I - correio eletrônico, fac-símile ou telegrama;
II - servidor designado;
III - carta registrada, com aviso de recebimento;
IV - edital publicado no Diário Oficial da União, quando o seu destinatário não for localizado, nas hipóteses em que seja necessário o exercício de defesa.
Art. 4º. Consideram-se entregues as comunicações:
I - efetivadas conforme disposto nos incisos I e II do artigo anterior, mediante confirmação da ciência do destinatário;
II - realizadas na forma prevista no inciso III do artigo anterior, com o retorno do aviso de recebimento, entregue comprovadamente no endereço do destinatário;
III - na data de publicação do edital no Diário Oficial da União, quando realizadas na forma prevista no inciso IV do artigo anterior.
§ 1º O endereço do destinatário deverá ser previamente confirmado mediante consulta aos sistemas disponíveis ao Tribunal ou a outros meios de informação, a qual deverá ser juntada ao respectivo processo.
 (...) 
Bem se vê, portanto, que a validade da citação via postal não depende de que o aviso de recebimento seja assinado pelo próprio destinatário da comunicação, o que dispensa, no caso em tela, a entrega do AR em "mãos próprias". A exigência da norma é no sentido de o Tribunal verificar se a correspondência foi entregue no endereço correto, residindo aqui a necessidade de certeza inequívoca. 
Não é outra a orientação da jurisprudência do TCU, conforme se verifica dos julgados a seguir transcritos:
São válidas as comunicações processuais entregues, mediante carta registrada, no endereço correto do responsável, não havendo necessidade de que o recebimento seja feito por ele próprio (Acórdão 3648/2013-TCU-Segunda Câmara, Relator Min. José Jorge) ;
É prescindível a entrega pessoal das comunicações pelo TCU, razão pela qual não há necessidade de que o aviso de recebimento seja assinado pelo próprio destinatário. Entregandose a correspondência no endereço correto do destinatário, presume-se o recebimento da citação. (Acórdão 1019/2008-TCU-Plenário, Relator Min. Benjamin Zymler) ;
As comunicações do TCU, inclusive as citações, deverão ser realizadas mediante Aviso de Recebimento - AR, via Empresa Brasileira de Correios e Telégrafos, bastando para sua validade que se demonstre que a correspondência foi entregue no endereço correto. (Acórdão 1526/2007-TCU-Plenário, Relator Min. Aroldo Cedraz) .
A validade do critério de comunicação processual do TCU foi referendada pelo Supremo Tribunal Federal, nos termos do julgamento do MS-AgR 25.816/DF, por meio do qual se afirmou a desnecessidade da ciência pessoal do interessado, entendendo-se suficiente a comprovação da entrega do "AR" no endereço do destinatário:
Ementa: agravo regimental. Mandado de segurança. Desnecessidade de intimação pessoal das decisões do tribunal de contas da união. art. 179 do regimento interno do TCU. Intimação do ato impugnado por carta registrada, iniciado o prazo do art. 18 da lei nº 1.533/51 da data constante do aviso de recebimento. Decadência reconhecida. Agravo improvido.
O envio de carta registrada com aviso de recebimento está expressamente enumerado entre os meios de comunicação de que dispõe o Tribunal de Contas da União para proceder às suas intimações.
O inciso II do art. 179 do Regimento Interno do TCU é claro ao exigir apenas a comprovação da entrega no endereço do destinatário, bastando o aviso de recebimento simples. 
Da revelia do responsável Clécio Aragão Biscassi
No caso vertente, a citação do responsável se deu em endereços provenientes de pesquisas de endereços realizadas pelo TCU (vide parágrafos acima) , porquanto, devido ao insucesso de realizar a citação em endereços constantes na base de dados da Receita custodiada pelo TCU (peça 40) , buscou-se a notificação em endereços provenientes das bases de dados públicas custodiadas pelo TCU (TSE e Renach) e das bases de dados do próprio TCU. A entrega dos ofícios citatórios nesses endereços não ficou comprovada, razão pela qual promoveu-se a notificação por edital publicado no Diário Oficial da União (peça 41) 
Importante destacar que, antes de promover a citação por edital, para assegurar a ampla defesa, buscaram-se outros meios possíveis para localizar e citar o responsável, nos limites da razoabilidade, fazendo juntar aos autos informação comprobatória dos diferentes meios experimentados que restaram frustrados, tal como se demonstrou no item anterior da presente instrução (Acórdão 4851/2017-TCU-Primeira Câmara, Relator Min. Augusto Sherman) .
Nos processos do TCU, a revelia não leva à presunção de que seriam verdadeiras todas as imputações levantadas contra os responsáveis, diferentemente do que ocorre no processo civil, em que a revelia do réu opera a presunção da verdade dos fatos narrados pelo autor (Acórdão 1009/2018-TCU-Plenário, Relator Min. Bruno Dantas; 2369/2013 - TCU - Plenário, Relator Min. Benjamin Zymler e 2449/2013 - TCU - Plenário, Relator Min. Benjamin Zymler) . Dessa forma, a avaliação da responsabilidade do agente não pode prescindir da prova existente no processo ou para ele carreada. 
Ao não apresentar sua defesa, o responsável deixou de produzir prova da regular aplicação dos recursos sob sua responsabilidade, em afronta às normas que impõem aos gestores públicos a obrigação legal de, sempre que demandados pelos órgãos de controle, apresentar os documentos que demonstrem a correta utilização das verbas públicas, a exemplo do contido no art. 93 do Decreto-Lei 200/1967: "Quem quer que utilize dinheiros públicos terá de justificar seu bom e regular emprego na conformidade das leis, regulamentos e normas emanadas das autoridades administrativas competentes." 
Mesmo as alegações de defesa não sendo apresentadas, considerando o princípio da verdade real que rege esta Corte, procurou-se buscar, em manifestações do responsável na fase interna desta Tomada de Contas Especial, se havia algum argumento que pudesse ser aproveitado a seu favor. 
No entanto, não foram apresentados argumentos ou esclarecimentos que se mostrassem suficientes para afastar as irregularidades apontadas.
Em consulta aos sistemas corporativos do instaurador, verifica-se que o responsável também não apresentou contas e continua inadimplente.
Em se tratando de processo em que a parte interessada não se manifestou acerca das irregularidades imputadas, não há elementos para que se possa efetivamente aferir e reconhecer a ocorrência de boa-fé na conduta do responsável, podendo este Tribunal, desde logo, proferir o julgamento de mérito pela irregularidade das contas, conforme os termos dos §§ 2º e 6º do art. 202 do Regimento Interno do TCU. (Acórdão 2064/2011-TCU-Primeira Câmara (relator Min. Ubiratan Aguiar) , 6.182/2011-TCU-1ª Câmara (relator Min. Weber de Oliveira) , 4.072/2010-TCU-1ª Câmara (Relator Min. Valmir Campelo) , 1.189/2009-TCU-1ª Câmara (Relator Min. Marcos Bemquerer) , 731/2008-TCU-Plenário (Relator Min. Aroldo Cedraz) .
Dessa forma, o responsável Clécio Aragão Biscassi deve ser considerado revel, nos termos do art. 12, § 3º, da Lei 8.443/1992, devendo as contas serem julgadas irregulares, condenando-o ao débito apurado.
Prescrição da Pretensão Punitiva
	Vale ressaltar que a pretensão punitiva do TCU, conforme Acórdão 1441/2016-TCU-Plenário, Relator Min. Benjamin Zymler, que uniformizou a jurisprudência acerca dessa questão, subordina-se ao prazo geral de prescrição indicado no art. 205 do Código Civil, que é de dez anos, contado da data de ocorrência da irregularidade sancionada, nos termos do art. 189 do Código Civil, sendo este prazo interrompido pelo ato que ordenar a citação, a audiência ou a oitiva do responsável.
No caso em exame, ocorreu a prescrição, uma vez que a irregularidade sancionada ocorreu em 29/4/2009, e o ato de ordenação da citação ocorreu em 28/8/2020.
CONCLUSÃO
	Em face da análise promovida na seção "Exame Técnico", verifica-se que o responsável Clécio Aragão Biscassi não logrou comprovar a boa e regular aplicação dos recursos, instado a se manifestar, optou pelo silêncio, configurando a revelia, nos termos do § 3º, do art. 12, da Lei 8.443/1992. Ademais, inexistem nos autos elementos que demonstrem a boa-fé do responsável ou a ocorrência de outras excludentes de culpabilidade.
Verifica-se também que houve a prescrição da pretensão punitiva, conforme análise já realizada.
	Tendo em vista que não constam dos autos elementos que permitam reconhecer a boa-fé do responsável, sugere-se que as suas contas sejam julgadas irregulares, nos termos do art. 202, § 6º, do Regimento Interno do TCU, com a imputação do débito atualizado monetariamente e acrescido de juros de mora, nos termos do art. 202, § 1º do Regimento Interno do TCU, descontado o valor eventualmente recolhido.
Por fim, como não houve elementos que pudessem modificar o entendimento acerca das irregularidades em apuração, mantém-se a matriz de responsabilização presente na peça 32.
PROPOSTA DE ENCAMINHAMENTO
Diante do exposto, submetemos os autos à consideração superior, propondo ao Tribunal:
considerar revel o responsável Clécio Aragão Biscassi (CPF: XXX.261.498-XX) , para todos os efeitos, dando-se prosseguimento ao processo, com fulcro no art. 12, § 3º, da Lei 8.443/1992; 
julgar irregulares, nos termos dos arts. 1º, inciso I, 16, inciso III, alíneas a e c, da Lei 8.443/1992, c/c os arts. 19 e 23, inciso III, da mesma Lei, as contas do responsável Clécio Aragão Biscassi (CPF: XXX.261.498-XX) , condenando-o ao pagamento das importâncias a seguir especificadas, atualizadas monetariamente e acrescidas dos juros de mora, calculadas a partir das datas discriminadas até a data da efetiva quitação do débito, fixando-lhe o prazo de quinze dias, para que comprove, perante o Tribunal, o recolhimento das referidas quantias aos cofres do Coord. de Gestão Orçamentária e Financeira do Cnpq - Mct, nos termos do art. 23, inciso III, alínea "a", da citada lei, c/c o art. 214, inciso III, alínea "a", do Regimento Interno do TCU.  
		Débitos relacionados ao responsável Clécio Aragão Biscassi (CPF: XXX.261.498-XX) :
	Data de ocorrência
	Valor histórico (R$) 
	Tipo da parcela

	4/10/2006
	1.521,30
	Débito

	6/11/2006
	1.521,30
	Débito

	4/12/2006
	1.521,30
	Débito

	4/1/2007
	1.521,30
	Débito

	2/2/2007
	1.521,30
	Débito

	5/3/2007
	1.521,30
	Débito

	4/4/2007
	1.521,30
	Débito

	3/5/2007
	1.521,30
	Débito

	4/6/2007
	1.521,30
	Débito

	4/7/2007
	1.521,30
	Débito

	2/8/2007
	1.521,30
	Débito

	3/9/2007
	1.521,30
	Débito

	1/10/2007
	1.521,30
	Débito

	3/4/2008
	475,41
	Crédito

	3/4/2008
	475,41
	Crédito

	3/4/2008
	475,41
	Crédito

	3/4/2008
	475,41
	Crédito

	3/4/2008
	475,41
	Crédito

	3/4/2008
	475,41
	Crédito

	3/4/2008
	475,41
	Crédito

	3/4/2008
	475,41
	Crédito

	3/4/2008
	475,41
	Crédito

	3/4/2008
	475,41
	Crédito

	3/4/2008
	475,41
	Crédito

	3/4/2008
	475,41
	Crédito

	3/4/2008
	475,41
	Crédito

	4/10/2006
	300,00
	Débito

	6/11/2006
	300,00
	Débito

	30/11/2006
	300,00
	Débito

	4/1/2007
	300,00
	Débito

	4/4/2007
	300,00
	Débito

	5/11/2007
	1.045,89
	Débito

	4/12/2007
	1.045,89
	Débito

	27/12/2007
	1.045,89
	Débito

	6/2/2008
	1.045,89
	Débito

	5/3/2008
	1.045,89
	Débito

	3/4/2008
	1.045,89
	Débito

	4/10/2006
	1.521,30
	Débito

	6/11/2006
	1.521,30
	Débito

	4/12/2006
	1.521,30
	Débito

	28/12/2006
	1.521,30
	Débito

	2/2/2007
	1.521,30
	Débito

	5/3/2007
	1.521,30
	Débito

	4/4/2007
	1.521,30
	Débito

	3/5/2007
	1.521,30
	Débito

	4/6/2007
	1.521,30
	Débito

	4/7/2007
	1.521,30
	Débito

	2/8/2007
	1.521,30
	Débito

	3/9/2007
	1.521,30
	Débito

	1/10/2007
	1.521,30
	Débito

	31/10/2007
	475,41
	Crédito

	31/10/2007
	475,41
	Crédito

	31/10/2007
	475,41
	Crédito

	31/10/2007
	475,41
	Crédito

	31/10/2007
	475,41
	Crédito

	5/11/2007
	1.521,30
	Débito

	4/12/2007
	1.521,30
	Débito

	27/12/2007
	1.521,30
	Débito

	6/2/2008
	1.521,30
	Débito

	5/3/2008
	1.521,30
	Débito

	3/4/2008
	1.521,30
	Débito

	5/5/2008
	1.521,30
	Débito

	2/6/2008
	1.521,30
	Débito

	1/7/2008
	1.521,30
	Débito

	5/8/2008
	1.521,30
	Débito

	1/9/2008
	1.521,30
	Débito

	3/10/2008
	1.521,30
	Débito

	27/10/2008
	1.521,30
	Débito

	3/12/2008
	1.521,30
	Débito

	4/2/2009
	3.042,60
	Débito

	4/3/2009
	1.521,30
	Débito

	4/10/2006
	161,00
	Débito

	6/11/2006
	161,00
	Débito

	30/11/2006
	161,00
	Débito

	4/1/2007
	161,00
	Débito

	4/4/2007
	300,00
	Débito

	31/5/2007
	1.200,00
	Débito

	4/7/2007
	300,00
	Débito

	2/8/2007
	300,00
	Débito

	5/9/2007
	300,00
	Débito

	1/10/2007
	300,00
	Débito

	5/11/2007
	300,00
	Débito

	4/12/2007
	300,00
	Débito

	27/12/2007
	300,00
	Débito

	6/2/2008
	300,00
	Débito

	5/3/2008
	300,00
	Débito

	3/4/2008
	300,00
	Débito

	5/5/2008
	300,00
	Débito

	2/6/2008
	300,00
	Débito

	3/7/2008
	300,00
	Débito

	5/8/2008
	300,00
	Débito

	3/9/2008
	300,00
	Débito

	6/10/2008
	300,00
	Débito

	27/10/2008
	300,00
	Débito

	1/12/2008
	300,00
	Débito

	4/2/2009
	600,00
	Débito

	4/3/2009
	300,00
	Débito

	4/6/2007
	4.929,45
	Débito

	4/7/2007
	1.045,89
	Débito

	2/8/2007
	1.045,89
	Débito

	3/9/2007
	1.045,89
	Débito

	1/10/2007
	1.045,89
	Débito

	5/11/2007
	1.045,89
	Débito

	4/12/2007
	1.045,89
	Débito

	27/12/2007
	1.045,89
	Débito

	6/2/2008
	1.045,89
	Débito

	5/3/2008
	1.045,89
	Débito

	3/4/2008
	1.045,89
	Débito

	5/5/2008
	1.045,89
	Débito

	2/6/2008
	1.045,89
	Débito

	1/7/2008
	1.045,89
	Débito

	5/8/2008
	1.045,89
	Débito

	1/9/2008
	1.045,89
	Débito

	3/10/2008
	1.045,89
	Débito

	27/10/2008
	1.045,89
	Débito

	3/12/2008
	1.045,89
	Débito

	4/2/2009
	2.091,78
	Débito

	4/3/2009
	1.045,89
	Débito

					Valor atualizado do débito (com juros) em 4/2/2021: R$ 319.322,07.
autorizar, desde logo, a cobrança judicial da dívida, caso não atendida a notificação, na forma do disposto no art. 28, inciso II, da Lei 8.443/1992;
autorizar também, desde logo, se requerido, com fundamento no art. 26 da Lei 8.443, de 1992, c/c o art. 217, §§ 1º e 2º do Regimento Interno do TCU, o parcelamento da dívida em até 36 parcelas, incidindo, sobre cada parcela, corrigida monetariamente, os correspondentes acréscimos legais, fixando-lhe o prazo de quinze dias, a contar do recebimento da notificação, para comprovar, perante o Tribunal, o recolhimento da primeira parcela, e de trinta dias, a contar da parcela anterior, para comprovar os recolhimentos das demais parcelas, devendo incidir, sobre cada valor mensal, atualizado monetariamente, os juros de mora devidos, no caso do débito, na forma prevista na legislação em vigor, alertando o responsável de que a falta de comprovação do recolhimento de qualquer parcela importará o vencimento antecipado do saldo devedor, nos termos do § 2º do art. 217 do Regimento Interno deste Tribunal; 
enviar cópia do Acórdão a ser prolatado à Procuradoria da República no Distrito Federal, nos termos do § 3º do art. 16 da Lei 8.443/1992, c/c o § 7º do art. 209 do Regimento Interno do TCU, para adoção das medidas cabíveis; e
enviar cópia do Acórdão que vier a ser proferido ao Conselho Nacional de Desenvolvimento Científico e Tecnológico e ao responsável, para ciência;
informar à Procuradoria da República no DF, ao Conselho Nacional de Desenvolvimento Científico e Tecnológico e ao responsável que a presente deliberação, acompanhada do Relatório e do Voto que a fundamenta, está disponível para a consulta no endereço www.tcu.gov.br/acordaos, além de esclarecer que, caso requerido, o TCU poderá fornecer sem custos as correspondentes cópias, de forma impressa; e
informar à Procuradoria da República no DF que, nos termos do parágrafo único do art. 62 da Resolução TCU 259/2014, os procuradores e membros do Ministério Público credenciados nesta Corte podem acessar os presentes autos de forma eletrônica e automática, ressalvados apenas os casos de eventuais peças classificadas como sigilosas, as quais requerem solicitação formal."
O MP/TCU pronunciou-se na pessoa do digno Procurador Sérgio Ricardo Costa Caribé (peça 50) , divergindo da unidade técnica nos termos consignados abaixo:
"Trata-se de tomada de contas especial instaurada pelo Conselho Nacional de Desenvolvimento Científico e Tecnológico (CNPq) em desfavor do Sr. Clécio Aragão Biscassi, tendo em vista a omissão no dever de prestar contas dos recursos relativos ao projeto vinculado ao Termo de Concessão de Auxílio Financeiro Processo 552204/2006-4 (peça 4) .
O relatório final do tomador de contas concluiu pela existência de débito no valor de R$ 107.007,08, responsabilizando o Sr. Clécio Aragão Biscassi, beneficiário dos recursos. 
No âmbito deste Tribunal, a Secretaria de Controle Externo de Tomada de Contas Especial (SecexTCE) promoveu a citação do responsável (peças 38-39, 41 e 43-44) , entretanto, o Sr. Clécio Aragão Biscassi permaneceu silente, o que motivou proposta de julgamento pela irregularidade das contas, com imputação de débito e sem aplicação de multa, haja vista a prescrição da pretensão punitiva.
Conforme se verifica dos elementos constantes dos autos, as irregularidades que ensejaram a instauração desta TCE ocorreram em 2009 (peça 4, p. 196-198, e peça 24) . Examinam-se, portanto, irregularidades cometidas há mais de dez anos, o que justifica, em meu sentir, que se apure a incidência da prescrição da pretensão de ressarcimento aos cofres públicos, sobretudo em face da evolução da jurisprudência do Supremo Tribunal Federal (STF) a respeito da matéria.
Registro que, em diversas oportunidades, ao promover minuciosa e detida análise do tema, defendi que a prescrição da pretensão de ressarcimento ao erário deve seguir as regras estabelecidas no Código Civil atualmente vigente. Cito, como exemplo, os pareceres emitidos nos autos do TC Processo 000.012/2020-3, da relatoria do Ministro Vital do Rêgo; do TC Processo 036.485/2019-5, da relatoria do Ministro-Substituto Marcos Bemquerer Costa; do TC Processo 020.232/2017-9, da relatoria do Ministro-Substituto Weder de Oliveira; do TC Processo 031.091/2013-0, da relatoria do Ministro Benjamin Zymler; do TC  Processo 004.030/2017-6, da relatoria do Ministro-Substituto André Carvalho; do TC Processo 029.107/2019-9, da relatoria do Ministro Raimundo Carreiro; do TC  Processo 006.359/2019-1, da relatoria do Ministro Augusto Nardes; do TC Processo 017.162/2007-1, da relatoria do Ministro Aroldo Cedraz; do TC Processo 035.278/2015-3, da relatoria do Ministro-Substituto Augusto Sherman Cavalcanti; do TC Processo 000.071/2020-0, da relatoria do Ministro Jorge Oliveira; TC Processo 027.487/2017-2; da relatoria do Ministro Walton Alencar Rodrigues e do TC Processo 018.978/2012-6, da relatoria do Ministro Bruno Dantas.
Nos pareceres lançados nos referidos processos, sustentei que, em razão de seu caráter genérico e da ausência de normas específicas que disciplinem o assunto, o art. 205 do Código Civil - que constitui a regra geral de prescrição - deve incidir, a priori, em todas as situações para as quais a lei não tenha estabelecido prazo inferior. As normas de direito civil, notadamente as insertas na parte geral do Código Civil, por sua abrangência e estofo em sólidos princípios de direito, devem orientar a aplicação do Direito em todos os ramos, quando não conflitantes com matérias especificamente reguladas. Assim, na inexistência de norma específica para a hipótese, entendo que devem incidir as regras da Lei 10.406/2002.
Compreendo, ademais, que a regra do art. 205 do Código Civil, conquanto inespecífica, é perfeitamente compatível com as normas que, desde muito, regem o procedimento de controle externo. E, neste passo, para que não se afronte a harmonia e o caráter sistêmico de suas normas, o Código Civil também pode e deve servir de parâmetro para o regramento de outras questões, como, por exemplo, e no que couber: as causas de suspensão previstas nos arts. 198 e 200; as causas interruptivas do art. 202, incisos I e VI; o recomeço da contagem do prazo estabelecido no art. 202, parágrafo único; a prescrição intercorrente prevista no art. 202, parágrafo único; os efeitos da interrupção efetuada contra devedor solidário, ex vi do art. 204, § 1º, in fine; o prazo geral de dez anos previsto no art. 205; e, o dever de guarda de documentos de que trata o art. 1.194.
Ciente de que a egrégia Corte de Contas da União continua a adotar a tese da imprescritibilidade da pretensão de ressarcimento (v.g. Acórdão 5236/2020-TCU-Plenário, 11.839/2020-TCU-2ª Câmara, 18/2021-TCU-1ª Câmara e 120/2021-TCU-Plenário) , peço vênias para ratificar  o posicionamento externado nos pareceres acima referenciados, de que o exame da ocorrência da prescrição da pretensão de ressarcimento aos cofres públicos - instrumentalizada nos processos de contas que tramitam no TCU - deve ter como parâmetro o prazo geral de prescrição indicado no art. 205 da Lei 10.406/2002, contado a partir da data de ocorrência da irregularidade que deu origem ao débito, em consonância com o art. 189 da mesma lei.
Isso posto, passo ao exame da ocorrência da prescrição da pretensão de ressarcimento no caso concreto. Considerando que as regras aplicáveis à prescrição da pretensão punitiva, nos termos do Acórdão 1441/2016-TCU-Plenário, são as mesmas que ora proponho para a análise da prescrição da pretensão de ressarcimento ao erário; considerando que, in casu, as irregularidades que ensejaram a aplicação de sanção são as mesmas que deram causa à condenação em débito, assim como são as mesmas as causas interruptivas e demais variáveis; entendo cabível a análise em conjunto da ocorrência da prescrição para ambas pretensões.
Tendo tais balizas como parâmetro para o exame da matéria, concluo pela consumação da prescrição da pretensão de ressarcimento ao erário neste processo. As irregularidades que ensejaram o débito ocorreram em 2009 (peça 4, p. 196-198, e peça 24) . Assim, o prazo prescricional de dez anos se verificou, sem que fosse interrompido pelo ato que autorizou a citação do responsável, expedido em 1º/9/2020 (peça 36) . 
Por conseguinte, nos termos do art. 212 do RI/TCU, as presentes contas devem ser arquivadas, sem julgamento de mérito. Sem embargo, caso o Tribunal de Contas da União, numa análise perfunctória e não exauriente, entenda que as irregularidades guardam correspondência com quaisquer condutas tipificadas na Lei 8.429/1992, deve promover o encaminhamento do acórdão que vier a ser proferido ao Ministério Público Federal, para que adote as medidas que entender cabíveis.
Diante do exposto, este membro do Ministério Público de Contas junto ao TCU manifesta-se no sentido de que seja arquivado o presente processo, sem julgamento do mérito, nos termos do art. 212 do Regimento Interno do TCU (RI/TCU) , sem prejuízo de que, caso o Tribunal entenda pertinente, envie cópia do acórdão a ser prolatado, bem como do relatório e do voto que o fundamentarem, à Procuradoria da República no Distrito Federal."
	É o relatório.

não há.

Procurador Sergio Ricardo Costa Caribé.

TOMADA DE CONTAS ESPECIAL. CONSELHO NACIONAL DE DESENVOLVIMENTO CIENTÍFICO E TECNOLÓGICO. OMISSÃO DO DEVER DE PRESTAR CONTAS DE AUXÍLIO FINANCEIRO. R$ 99.971,00 DE VALORES HISTÓRICOS NÃO COMPROVADOS. REVELIA DO RESPONSÁVEL. NOTIFICAÇÃO DE CITAÇÃO POSTERIOR A DEZ ANOS DA OCORRÊNCIA DA IRREGULARIDADE. PRESCRIÇÃO PUNITIVA. PARECER DO MP/TCU A REQUERER PRESCRIÇÃO RESSARCITÓRIA, COM PRAZO DECENAL ESTABELECIDO NO ART. 205 DO CÓDIGO CIVIL. APLICAÇÃO DA JURISPRUDÊNCIA DO TCU ESTABELECIDA MEDIANTE O ACÓRDÃO 1441/2016-PLENÁRIO. CONTAS IRREGULARES. CONDENÇÃO EM DÉBITO. NOTIFICAÇÕES.

TOMADA DE CONTAS ESPECIAL (TCE)

Secretaria de Controle Externo de Tomada de Contas Especial (SecexTCE).

Trata-se de tomada de contas especial instaurada pelo Conselho Nacional de Desenvolvimento Científico e Tecnológico, em desfavor de Clécio Aragão Biscassi, em razão da omissão no dever de prestar contas dos recursos recebidos por meio do Termo de concessão de auxílio financeiro Processo 007246/2019-17, firmado com a referida entidade. O objeto da transferência foi descrito como "Sistema Eletrônico Sem Fio para Automação Residencial (Domótica) e Comercial Baseado no Padrão ZigBEE", em um total de repasses previstos de R$ 107.007,08 (data-base 2009) .
O relatório produzido no âmbito da Secex-TCE dá conta da ausência de prestação de contas de R$ 99.971,00 respectivos a recursos federais recebidos pelo Sr. Clécio, no período de 28/7/2006 a 28/2/2009. O prazo para a prestação de contas pelos recursos recebidos findou em 28/7/2009. Mesmo após comunicações ocorridas no âmbito da fase interna desta tomada de contas especial, o responsável permaneceu silente, o que caracteriza a sua revelia, nos moldes do art. 12, § 3º, da Lei 8.443/1992.
O ato que autorizou a citação do Sr. Clécio Biscassi ocorreu em 28/8/2020, mais de dez anos após a consumação das irregularidades cometidas, datadas de 2009. A Secex-TCE, nesse sentir, acusa a prescritibilidade punitiva quanto aos atos apurados, consoante assentado no Acórdão 1441/2016-TCU-Plenário, em incidente de uniformização de jurisprudência.
Ato decorrente, sugere o julgamento irregular da presente TCE, com a condenação em débito do responsável por todos os recursos não comprovados a partir de 4/10/2006, sem, todavia, aplicar-lhe sanção, em face da consumação da prescrição punitiva.
Em parecer divergente, o Procurador Sérgio Ricardo Costa Caribé sugere a aplicação do instituto da prescrição ressarcitória, em paralelismo com o que vem sendo decido pelo TCU no Acórdão 1441/2016-TCU-Plenário - prescrição decenal a partir da consumação do ato irregular, com as mesmíssimas causas interruptivas então estabelecidas.
Reproduzo excerto elucidativo do embasamento pleiteado pelo membro do Parquet, já defendido em outros processos no Tribunal:
"7. Compreendo, ademais, que a regra do art. 205 do Código Civil, conquanto inespecífica, é perfeitamente compatível com as normas que, desde muito, regem o procedimento de controle externo. E, neste passo, para que não se afronte a harmonia e o caráter sistêmico de suas normas, o Código Civil também pode e deve servir de parâmetro para o regramento de outras questões, como, por exemplo, e no que couber: as causas de suspensão previstas nos arts. 198 e 200; as causas interruptivas do art. 202, incisos I e VI; o recomeço da contagem do prazo estabelecido no art. 202, parágrafo único; a prescrição intercorrente prevista no art. 202, parágrafo único; os efeitos da interrupção efetuada contra devedor solidário, ex vi do art. 204, § 1º, in fine; o prazo geral de dez anos previsto no art. 205; e, o dever de guarda de documentos de que trata o art. 1.194. 
8. Ciente de que a egrégia Corte de Contas da União continua a adotar a tese da imprescritibilidade da pretensão de ressarcimento (v.g. Acórdão 5236/2020-TCU-Plenário, 11.839/2020-TCU-2ª Câmara, 18/2021-TCU-1ª Câmara e 120/2021-TCU-Plenário) , peço vênias para ratificar o posicionamento externado nos pareceres acima referenciados, de que o exame da ocorrência da prescrição da pretensão de ressarcimento aos cofres públicos - instrumentalizada nos processos de contas que tramitam no TCU - deve ter como parâmetro o prazo geral de prescrição indicado no art. 205 da Lei 10.406/2002, contado a partir da data de ocorrência da irregularidade que deu origem ao débito, em consonância com o art. 189 da mesma lei. 
9. Isso posto, passo ao exame da ocorrência da prescrição da pretensão de ressarcimento no caso concreto. Considerando que as regras aplicáveis à prescrição da pretensão punitiva, nos termos do Acórdão 1441/2016-TCU-Plenário, são as mesmas que ora proponho para a análise da prescrição da pretensão de ressarcimento ao erário; considerando que, in casu, as irregularidades que ensejaram a aplicação de sanção são as mesmas que deram causa à condenação em débito, assim como são as mesmas as causas interruptivas e demais variáveis; entendo cabível a análise em conjunto da ocorrência da prescrição para ambas pretensões."
Em vista, portanto, do reconhecimento da prescrição punitiva pela unidade técnica - mais de dez anos entre a autorização da citação e a ocorrência dos fatos irregulares -, idêntico encaminhamento haveria de ser conferido ao débito. Assim, restaria arquivar os presentes autos, sem julgamento do mérito, nos termos do art. 212 do Regimento Interno do TCU (RI/TCU) . Caso se entenda que existe alguma conduta correspondente a ato doloso de improbidade administrativa, o MP argui pelo encaminhamento de tal notícia ao MPF, para as medidas que entender cabíveis.
II
Em exame da matéria, respeitando maximamente a proficiência do arrazoado oferecido pelo diligente Procurador Sérgio Caribé, perfilho nestes autos idêntico entendimento que proferi ao relatar os Acórdãos 415/2021, 841/2021 e 2954/2021, todos do Plenário, e também os Acórdãos 11.532/2020 e 16.675/2021, da Primeira Câmara, quando defrontado com mesmo contexto.
Como tema controverso, reconheço a iniciativa do Procurador Sérgio Caribé, alerta às necessidades - ininterruptas - de evolução e harmonização jurisprudencial desta Corte, não somente para integrar a também incessante evolução normativa, mas, também, para afeiçoá-la aos diversos intérpretes da legislação, inclusive no judiciário. 
Não avalio, porém, que um caso concreto (como tal) seja o foro adequado para a ultrapassagem de entendimento já consolidado, após extenso debate, no incidente de uniformização de jurisprudência cristalizado no Acórdão 1.441/2016. Creio, em sentido oposto, que julgamentos de processos de forma alheia e randômica pelo Tribunal possam, aí sim, impor uma aleatoriedade no direito oposta à segurança jurídica que se busca salvaguardar. 
Tenho trazido, nesse pensamento, que ainda pairam diversas dúvidas - e possibilidades - sobre a dicisão do STF, quando do julgamento dos embargos relativos ao RE 636.886, a potencialmente pacificar o tema. Existem incertezas sobre: o regime jurídico, o alcance, o prazo e o respectivo marco para a sua contagem, as causas interruptivas, a potencial modulação e mesmo sobre a própria imprescritibilidade. O exato teor - e o tempo necessário - para se decidir é absolutamente incerto. E interpretar à revelia da jurisprudência então firmada pelo TCU, especulando acerca da decisão definitiva da Suprema Corte, somente assoberba o cenário de insegurança jurídica.
Sobre a mesma decisão do STF, não se sabe, por exemplo, qual o dies a quo (a data de ocorrência do fato irregular ou a do seu conhecimento pelo TCU) e quais seriam as hipóteses de interrupção da prescrição. Da mesma forma, não é certo se a Corte Maior modulará os efeitos de sua decisão, nos termos do art. 927, § 3º, do Código de Processo Civil:
"3º Na hipótese de alteração de jurisprudência dominante do Supremo Tribunal Federal e dos tribunais superiores ou daquela oriunda de julgamento de casos repetitivos, pode haver modulação dos efeitos da alteração no interesse social e no da segurança jurídica."
Ademais, a Exma. Ministra Rosa Weber proferiu, recentemente, em 17/8/2020, decisão monocrática na qual reconheceu a incidência do prazo decenal do Código Civil sobre os processos de controle externo que apuram a ocorrência de débito (MS 34.467/DF) . Em suas palavras:
"8. Vale dizer, portanto, que a atuação do TCU em tomada de contas especial, por não constituir via própria para a apuração de ato doloso tipificado na Lei de Improbidade Administrativa, se encontra submetida a prazo prescricional."
Anoto que, no âmbito das relações jurídicas de direito privado, ressalvados casos especiais, como o da prestação de contas de quantias recebidas pelo advogado de seu cliente (art. 25-A da Lei nº 8.906/1994) , a pretensão de exigir contas está regulada pelo prazo prescricional decenal veiculado no art. 205 do Código Civil, havendo precedentes do Superior Tribunal de Justiça, como os AgRg no AREsp 449.544/MS, Rel. Min. Maria Isabel Gallotti; AgRg no AREsp 642.576/PR, Rel. Min. Marco Aurélio Bellizze; e AgRg no AREsp 616.736/DF, Rel. Min. Luis Felipe Salomão.
Há incerteza até mesmo quanto ao regime jurídico da prescrição aplicável ao processo de tomada de contas especial no órgão instaurador e posteriormente na Corte de Contas. Isso porque o RE 636.886 tratou da ação de execução de acórdão do TCU, tendo decidido pela aplicação da Lei 6.830/1980 (Lei de Execução Fiscal) nesta etapa processual.
Essa premissa é muito clara na seguinte passagem do voto proferido pelo Ministro Alexandre de Moraes, ao tratar dos pressupostos iniciais para o seu convencimento:
"Após a conclusão da tomada de contas, com a apuração do débito imputado ao jurisdicionado, a decisão do TCU formalizada em acórdão terá eficácia de título executivo e será executada conforme o rito previsto na Lei de Execução Fiscal (Lei 6.830/1980) , por enquadrar-se no conceito de dívida ativa não tributária da União, conforme estatui o art. 39, § 2º, da Lei 4.320/1964 (...) 
Desse modo, entendo que, no caso, não há que se falar em imprescritibilidade, aplicando-se, integralmente, o disposto no artigo 174 do Código Tributário Nacional c/c art. 40 da Lei 6.830/1980, que rege a Execução Fiscal e fixa em cinco anos, respectivamente, o prazo para a cobrança do crédito fiscal e para a declaração da prescrição intercorrente."
Dessa forma, se há certeza quanto à posição do Supremo Tribunal Federal quanto à prescritibilidade do processo de controle externo para a constituição de débito e a aplicação de sanções, em face da própria incidência, a reverso, da Súmula STF 150  ("prescreve a execução no mesmo prazo de prescrição da ação") , há novamente muitas incertezas quanto às regras da contagem do prazo, quanto aos marcos inicial e interruptivo, enfim, quanto ao regime jurídico aplicável ao tema. Isso obstaculiza a aplicação in concreto da mudança de entendimento do STF sobre o tema, consubstanciada no RE 636.886.
Confirmo, nesse diapasão, optar por seguir a jurisprudência firmada por esta Corte, acerca da imprescritibilidade do débito (Súmula 282) . 
III
Pelo exposto, alio-me integralmente à análise da Secex-TCE e concluo pela revelia do Sr. Clécio Aragão Biscassi, julgando as suas contas irregulares e condenando-o ao pagamento dos haveres dos quais se omitiu em prestar contas, nos moldes calculados pela unidade instrutiva.
Quanto à punibilidade, os fatos encontram-se prescritos, com base no art. 205, c/c art. 189 do Código Civil; e no Acórdão 1441/2016-TCU-Plenário.
	Ante todo o exposto, VOTO para que esta Primeira Câmara acolha a minuta de Acórdão que ofereço a Vossas Excelências.
TCU, Sala das Sessões, em 15 de fevereiro de 2022.
BENJAMIN ZYMLER 
Relator